【裁判字號】    98,上,1187
【裁判日期】    990921
【裁判案由】    損害賠償
【裁判全文】
臺灣高等法院民事判決                  98年度上字第1187號
上  訴  人  乙○○
訴訟代理人  黃珊珊律師
複 代理 人  王中騤律師
被 上訴 人  財團法人逸仙文教基金會
法定代理人  甲○○
訴訟代理人  李宗輝律師
複 代理 人  呂偉誠律師
上列當事人間請求損害賠償事件，上訴人對於中華民國98年10月
19日臺灣臺北地方法院98年度訴字第1385號第一審判決提起上訴
，經本院於99年 8月24日言詞辯論終結，判決如下：
    主      文
原判決關於命上訴人給付之金額超過新台幣佰柒拾壹萬零柒佰
肆拾陸元（惟其中新台幣伍拾萬元部分，已經確定）本息部分，
及該部分假執行之宣告，並訴訟費用（除確定部分外）之裁判均
廢棄。
上開廢棄部分，被上訴人在第一審之訴及假執行之聲請均駁回。
其餘上訴駁回。
第一、二審訴訟費用由被上訴人負擔十分之一；餘由上訴人負擔
。
原判決所命給付之新台幣佰柒拾壹萬零柒佰肆拾陸元本息，上
訴人如以新台幣佰柒拾壹萬零柒佰肆拾陸元為被上訴人預供擔
保，得免為假執行。
    事實及理由
一、本件上訴人聲明求為判決：(一)原判決關於命上訴人給付之金
    額超過新台幣（下同）50萬元本息部分，及該部分假執行之
    宣告均廢棄。(二)上開廢棄部分，被上訴人在第一審之訴及假
    執行之聲請均駁回。(三)如受不利判決，願預供擔保，請准宣
    告免為假執行。
    被上訴人聲明求為判決：上訴駁回。
二、被上訴人起訴主張：伊係由民間捐助成立之財團法人，財產
    總額為2,716萬4,000元。伊第 5屆董事會選任上訴人為伊之
    秘書長，任期自民國（下同）93年1月1日起至95年12月31日
    止，上訴人之職務為協助伊董事會依設立宗旨推動業務，並
    綜理日常業務及處理財務收支等事宜，並按月支領特別業務
    費2萬元。詎上訴人於93年6月間，指示伊所屬經辦人施秀宜
    將伊所有財務資料、銀行定期存單、存摺、印鑑及文書檔案
    等交其管理，嗣伊發現上訴人有挪用基金之情事，經聯繫請
    其歸還不果，伊乃於95年10月12日函告上訴人終止任用。上
    訴人已於同年10月31日編列移交清冊交予經辦人施秀宜，經
    伊初步整理後，始悉上訴人於93年10月31日提領伊所有定期
    存單 500萬元，存入可為其所支配之帳戶內，進行股票投資
    ，迄至95年 7月間為止，虧損金額達466萬6,795元。嗣上訴
    人於95年12月27日以捐贈為名返還50萬元，惟尚短缺 414萬
    4,142元等情，爰依民法第544條之規定及侵權行為、不完全
    給付之法則，求為命上訴人給付414萬4,142元並加付自93年
    10月31日起算法定遲延利息之判決（原審判命上訴人給付41
    4萬4,142元及自98年 5月22日起，至清償日止，按年息5%計
    算之利息；而駁回被上訴人其餘之訴。上訴人就其敗訴之其
    中超過50萬元本息部分聲明不服，提起上訴，其餘未據一併
    聲明不服，已告確定；而被上訴人就其敗訴部分未據聲明不
    服，亦已告確定）。
    上訴人則以：兩造間係成立僱傭關係而非委任關係，伊僅係
    被上訴人之受僱人，並無決策權限。伊係遵照被上訴人之當
    時董事長馬樹禮指示，將93年11月3日、8日及10日到期之定
    期存款合計480萬5,890元，提領其中 460萬元用以投資股票
    交易及推展會務運作，並未私自挪用，雖因遭逢股災，應變
    避險不及，致投資虧損金額達426萬6,795元，自不應負損害
    賠償責任；且被上訴人依侵權行為請求損害賠償部分，亦已
    罹於 2年消滅時效；若仍認伊應負損害賠償責任，惟伊曾為
    被上訴人代墊93年度租賃所得稅款5萬6,049元，並為被上訴
    人墊付95年1月份至8月份之支出共計 33萬5,397元，自得主
    張抵銷；且被上訴人委任丙○○律師於95年12月27日與伊以
    100萬元達成和解， 伊並已先行支付50萬元，僅餘50萬元尚
    未支付，是被上訴人請求伊給付超過50萬元部分，應屬無據
    等語，資為抗辯。
三、經查被上訴人主張伊係由民間捐助成立之財團法人，財產總
    額為2,716萬4,000元，上訴人於伊第 5屆董事會期間擔任秘
    書長，任期自93年1月1日起至95年12月31日止，並按月支領
    特別業務費 2萬元，嗣伊於95年10月12日函告上訴人終止任
    用之事實，業據其提出法人登記證書、被上訴人93年 3月25
    日逸金字第 009號函、被上訴人捐助章程及現金帳為證（見
    原審卷7、8、21、28頁），且為上訴人所不爭執（見原審卷
    65頁），自堪信為真實。
四、按因故意或過失，不法侵害他人之權利者，負損害賠償責任
    ，民法第184條第1項前段定有明文。經查：
    (一)被上訴人捐助章程第15條第 1項規定：「本會經法院登記
      之財產總額之管理使用，受教育部之監督，其管理使用之
      方式如下：一存放金融機構。二購買公債及短期票券。三
      購買自用之不動產。四於安全可靠之原則下，經董事會同
      意在財產總額2分之1額度內，轉為有助增加財源之投資。
      五依前項第3款、第4款管理使用財產時，不含教育部所定
      最低設立基金之現金總額」；第 2項規定：「本會之財產
      不得存放或貸與董事、其他個人或非金融機構」（見原審
      卷25頁）。上訴人於93年1月1日起至95年12月31日止擔任
      被上訴人之秘書長，自應依上開捐助章程之規定執行其職
      務。
    (二)被上訴人主張上訴人於93年10月31日提領伊所有定期存單
      500萬元，進行股票投資，迄至95年7月間為止，虧損金額
      達466萬6,795元云云，固據其提出上訴人致被上訴人之董
      事長甲○○函文為證（見原審卷16頁），但無任何相關資
      料足資佐證，應僅係約略之估計。復查：(1)93年11月 3日
      ，被上訴人在萬泰商業銀行（下稱萬泰銀行）之定期存款
      670萬5,890元到期，上訴人提領其中320萬5,890元，並將
      餘款於同日轉存被上訴人在慶豐商業銀行（下稱慶豐銀行
      ）營業部所設活期儲蓄存款（下稱活存）00000000000000
      號帳戶內。而上訴人將上開提領金額320萬5,890元之其中
      200 萬元於同日存入上訴人在台北富邦銀行（下稱富邦銀
      行）所設000000000000號帳戶內；另 100萬元於93年11月
      11日存入由上訴人擔任負責人之中維國際投資有限公司籌
      備處（下稱中維公司籌備處）在玉山商業銀行（下稱玉山
      銀行）所設 0000000000000號帳戶內，進行股票投資交易
      。剩餘 20萬5,890元則留用支付被上訴人各項業務開銷費
      用。(2)上訴人於93年11月 8日、10日，分別自被上訴人在
      慶豐銀行所設上開活存帳戶內提領各80萬元，合計 160萬
      元，均於提領當日存入上訴人在富邦銀行所設上開帳戶內
      ，進行股票投資交易，此業據上訴人自認屬實（見本院卷
      (二)第 4頁），並有被上訴人提款、存款同意單、萬泰銀行
      定期性存款本息支付清單、萬泰銀行匯款回條、富邦銀行
      歷史對帳單、玉山銀行活期存款存摺內頁及慶豐銀行活期
      存款存摺內頁可稽（見本院卷(二)96頁背面至98頁、12、13
      、17、18頁、22頁背面）。是上訴人提領被上訴人之存款
      投資股票交易之金額合計為460萬元（其計算式為：3,000
      ,000元+1,600,000元=4,600,000元）。又上訴人抗辯伊離
      職後，被上訴人清查其帳戶內尚有餘額 33萬3,205元，應
      予扣除等情，業據其提出被上訴人第5屆董事會第2次會議
      紀錄為證（見本院卷(一)30頁），且為被上訴人所不爭執（
      見本院卷(一)74頁背面），則上訴人以被上訴人之基金進行
      股票交易投資，所虧損之金額應為426萬6,795元（其計算
      式為：4,600,000元-333,205元=4,266,795元）。
    (三)上訴人以被上訴人之基金進行投資股票交易，非屬被上訴
      人捐助章程第15條第1項第1、2、3款所規定之管理使用方
      式；且未經被上訴人董事會同意，業經本院調取被上訴人
      92年12月5日第4屆董事會第4次會議紀錄、95年9月27日第
      5屆董事會第1次臨時會紀錄、95年11月10日第 5屆董事會
      第2次會議紀錄、95年12月29日第 5屆董事會第3次會議紀
      錄、96年6月6日第5屆董事會第4次會議紀錄、及96年6月6
      日第6屆董事會第1次會議紀錄核閱屬實（見本院卷(一)49頁
      及外放證物），自亦不符合同條項第 4款之規定。是上訴
      人執行被上訴人之秘書長職務，即有違反被上訴人捐助章
      程之規定。至被上訴人第4屆董事會第4次會議紀錄報告事
      項(三)僅記載：「…本年度因定期存款利率明顯降低，孳息
      將不足以支付本會推展業務之支出，…92年度新定存之利
      率又調降為1.45 %~1.55%，預見下年度之利息收入將更減
      少。…」（見本院卷(一)67頁）；第5屆董事會第1次會議紀
      錄報告事項(二)亦僅記載：「…為支應會務推展所需之相關
      開支，定存到期即將基金孳息轉存活期儲蓄存款帳戶」（
      見本院卷(一)88頁），均不得逕認被上訴人之董事會已同意
      將被上訴人已到期之定期存款用以投資股票交易。
    (四)雖上訴人抗辯伊係依被上訴人之當時董事長馬樹禮之指示
      ，以被上訴人之基金辦理投資股票事務云云，並提出被上
      訴人提款同意單為證（見本院卷(二)96頁背、97頁背面、98
      頁即本院卷(一)27至29頁）。惟微論被上訴人已否認上開同
      意單上之馬樹禮印文，係經由馬樹禮同意所用印（見本院
      卷(一)74頁背面）。況縱依上開同意單亦僅係記載：「 670
      萬5,890元定存到期， 奉示提出320萬5,890元做為投資及
      推展業務用途…」、「奉示提領80萬元做為投資及推展業
      務用途」，均難遽認上訴人所做股票交易，係經由被上訴
      人之當時董事長馬樹禮指示，並屬被上訴人捐助章程所規
      定經董事會同意，有助增加財源之投資。更何況依前所述
      ，上訴人係將上開基金存入其個人所設在富邦銀行之帳戶
      內、或由其擔任負責人之中維公司籌備處所設在玉山銀行
      之帳戶內，並混合其個人其他來源之資金，進行股票交易
      ；復經徵諸被上訴人於93年 3月24日召開第5屆董事會第1
      次會議時，上訴人以秘書長身分提出工作報告，已說明定
      期存款2,716萬4,000元不得動支（見本院卷(一)87頁背面、
      88頁）；且上訴人復於93年12月31日、94年12月31日製作
      被上訴人之資產負債表，猶虛偽記載定期存款金額 2,716
      萬4,000元（見原審卷31、32頁）， 故意隱匿其已將部分
      定期存款轉為投資股票交易之事實，顯見上訴人明知其將
      上開基金投資股票交易，係違反被上訴人捐助章程之規定
      ，仍故意不法侵害被上訴人之權利。雖依上訴人提出玉山
      銀行活期存款存摺內頁所載，馬樹禮夫人吳為琳曾於95年
      5月25日將200萬元匯入中維公司籌備處之上開帳戶（見本
      院卷(二)52頁背面）。惟此乃吳為琳個人之匯款，已難認定
      與被上訴人有關，尤不足憑此遽認被上訴人之當時董事長
      馬樹禮曾指示上訴人以被上訴人之上開基金投資股票交易
      。準此，上訴人係故意不法侵害被上訴人之權利，致被上
      訴人受有上開虧損金額426萬6,795元之損害，自應負侵權
      行為損害賠償責任。
五、次按因故意侵權行為而負擔之債，其債務人不得主張抵銷，
    民法第 339條定有明文，此一規定，乃基於保護侵權行為被
    害人而設，故若經被害人同意，應無不許抵銷之理。本件上
    訴人抗辯：伊曾為被上訴人代墊93年度租賃所得稅款5萬6,0
    49元，並為被上訴人墊付95年1月份至8月份之支出共計33萬
    5,3 97元等情，固據其提出各類所得扣繳稅額繳款書、被上
    訴人第5屆董事會第2次會議紀錄為證（見本院卷(一)37、34頁
    ）。惟查，上訴人係因故意侵權行為而負擔上開損害賠償債
    務，業如前述，揆諸前揭規定，本全不得主張抵銷。茲被上
    訴人既已同意上訴人以其中5萬6,049元債權與本件損害賠償
    金額抵銷（見本院卷(一)74頁背面），則就該部分金額，尚無
    不許抵銷之理。是經抵銷後，被上訴人原得請求上訴人賠償
    之金額應為421萬0,746元（其計算式為：4,266,795元-56,0
    49元=4,210,746元）。
六、復按因侵權行為所生之損害賠償請求權，自請求權人知有損
    害及賠償義務人時起，2年間不行使而消滅，民法第197條第
    1 項前段固定有明文。惟消滅時效，因起訴而中斷；開始執
    行行為或聲請強制執行，與起訴有同一效力，為同法第 129
    條第1項第3款、第2項第5款所明定。又假扣押裁定之執行，
    雖僅係保全性質，但可認為權利人已有行使權利之明確表示
    ，故消滅時效因開始此等執行行為而中斷。又時效中斷者，
    自中斷之事由終止時，重行起算，民法第137條第1項亦定有
    明文。經查，被上訴人係於95年10月25日知悉其因上訴人所
    為上開侵權行為而受有損害，為兩造所不爭執（見本院卷(一)
    175頁、卷(二)197頁）。被上訴人旋即於96年 1月13日具狀聲
    請裁定准對上訴人為假扣押，經原審法院以96年度裁全字第
    1701號裁定准許後，雖被上訴人未於收受上開假扣押裁定後
    30日內聲請執行，惟被上訴人復已於97年 9月17日再次具狀
    聲請准對上訴人為假扣押，經原審法院以97年度裁全字第79
    07號裁定准許後，旋即於 2年時效未滿前之97年10月23日具
    狀聲請假扣押執行，並經原審法院民事執行處於97年10月24
    日對上訴人及第三人社團法人中國國民黨、私立淡江大學發
    扣押命令，禁止上訴人收取其對上開第三人之薪資債權，業
    據被上訴人提出民事假扣押聲請狀、原審法院96年度裁全字
    第1701號、97年度裁全字第7907號民事裁定、民事強制執行
    聲請狀及原審法院民事執行處執行命令為證（見本院卷(一)17
    7至188頁）。準此，本件侵權行為損害賠償請求權之消滅時
    效，已於97年10月23日因被上訴人聲請假扣押強制執行而中
    斷，是被上訴人嗣於98年4月7日提起本件訴訟（見原審卷第
    3頁），並未罹於2年消滅時效。上訴人抗辯本件侵權行為損
    害賠償請求權已罹時效而消滅云云，亦不足取。
七、末按稱和解者，謂當事人約定，互相讓步，以終止爭執或防
    止爭執發生之契約；又和解有使當事人所拋棄之權利消滅及
    使當事人取得和解契約所訂明權利之效力，民法第 736條、
    第 737條分別定有明文。本件上訴人抗辯伊於95年12月27日
    ，已與被上訴人委任之丙○○律師以 100萬元達成和解，並
    已先行支付50萬元云云，固據其提出收據為證（見原審卷85
    頁）。惟被上訴人否認已與上訴人以 100萬元達成和解，主
    張上訴人僅係先返還50萬元，以彌補虧損金額之一部。經查
    ，上開收據由丙○○律師簽名，其內僅記載：「本人丙○○
    律師代表財團法人逸仙文教基金會甲○○董事長收到乙○○
    先生所捐現金50萬元整。無庸捐贈收據」，並無關於被上訴
    人拋棄其餘權利、或以 100萬元和解之任何記載。且不論係
    丙○○律師，抑或被上訴人之現任董事長甲○○，亦均未同
    意以 100萬元與上訴人和解，復已據證人丙○○、甲○○在
    本院一致證述明確（見本院卷(一)79、76頁）。是上訴人抗辯
    兩造間已以 100萬元成立和解云云，自不足取。惟上訴人業
    已給付被上訴人50萬元，為兩造所不爭執，故經扣除後，被
    上訴人僅得請求上訴人賠償371萬0,746元（其計算式為：4,
    210,746元-500,000元=3,710,746元）。
八、綜上所述，被上訴人本於侵權行為之法則，請求上訴人給付
    371萬0,746元（惟其中50萬元部分，已經確定）及自起訴狀
    繕本送達之翌日即98年5月22日（見原審卷46頁）起，至清
    償日止，按年息5%計算之利息部分，自屬應予准許；至逾上
    開金額（除確定部分外）之請求，即屬不應准許。從而原審
    就上開應予准許部分，所為上訴人敗訴之判決，並無不合，
    上訴論旨指摘原判決此部分不當，求予廢棄改判，為無理由
    ；就上開不應准許部分，所為上訴人敗訴之判決，尚有未洽
    ，上訴論旨指摘原判決此部分不當，求予廢棄改判，為有理
    由。又就上開所命給付之371萬0,746元本息，上訴人陳明願
    供擔保請准宣告免為假執行，核與規定相符，爰酌定相當擔
    保金額准許之。
九、至兩造其餘之攻擊或防禦方法及未經援用之證據，經斟酌後
    ，認為均不足以影響本判決之結果，自無逐一詳予論駁之必
    要，併此敘明。
十、據上論結，本件上訴為一部有理由，一部無理由，依民事訴
    訟法第450條、第449條第1項、第463條、第392條第2項、第
    79條，判決如主文。
中    華    民    國    99    年    9     月    21    日
                    民事第五庭
                        審判長法  官  林鄉誠
                              法  官  張  蘭
                              法  官  梁玉芬
正本係照原本作成。
被上訴人不得上訴。
上訴人如不服本判決，應於收受送達後20日內向本院提出上訴書
狀，其未表明上訴理由者，應於提出上訴後20日內向本院補提理
由書狀（均須按他造當事人之人數附繕本）上訴時應提出委任律
師或具有律師資格之人之委任狀；委任有律師資格者，另應附具
律師資格證書及釋明委任人與受任人有民事訴訟法第466條之1第
1項但書或第2項（詳附註）所定關係之釋明文書影本。如委任律
師提起上訴者，應一併繳納上訴審裁判費。
中    華    民    國    99    年    9     月    21    日
                              書記官  常淑慧
附註：
民事訴訟法第466條之1（第1項、第2項）：
對於第二審判決上訴，上訴人應委任律師為訴訟代理人。但上訴
人或其他法定代理人具有律師資格者，不在此限。
上訴人之配偶、三親等內之血親、二親等內之姻親，或上訴人為
法人、中央或地方機關時，其所屬專任人員具有律師資格並經法
院認為適當者，亦得為第三審訴訟代理人。

司法院資訊處製作；財團法人民間司法改革基金會備份。
